臺灣高等法院刑事裁定
110年度毒抗字第1663號
抗  告  人
即  被  告  戴有  



上列抗告人即被告因違反毒品危害防制條例案件，不服臺灣臺北
地方法院110年度毒聲字第933號中華民國110年10月20日所為觀
察、勒戒之裁定（聲請案號：臺灣臺北地方檢察署110年度聲觀
字第833號、109年度毒偵字第3589號），提起抗告，本院裁定如
下：
    主  文
抗告駁回。                                              
    理  由
一、原裁定意旨略以：抗告人即被告甲○（下稱抗告人）基於施
    用第二級毒品大麻之犯意，於民國109年10月4日22時45分為
    警採尿前之某時（不含為警查獲時起至採尿之公權力拘束期
    間），在不詳處所施用大麻1次，嗣於同日22時許在臺北市
    萬華區環河南路2段與桂林路口前為警盤查，得其同意採集
    尿液送台灣尖端先進生技醫藥股份有限公司，先以酵素免疫
    分析法(EIA)初步檢驗，再以氣相層析質譜儀法（GC/MS）為
    確認檢驗，結果呈大麻代謝物陽性反應之事實，有勘察採證
    同意書、該公司109年10月16日濫用藥物檢驗報告（檢體編
    號：148598號）、臺北市政府警察局偵辦毒品案件尿液檢體
    委驗單（尿液檢體編號：148598號）各1份在卷可稽。抗告
    人雖於警詢時否認有何施用毒品犯行，惟前揭尿液檢驗報告
    使用之檢驗方法及步驟符合毒品危害防制條例授權訂定之濫
    用藥物尿液檢驗作業準則第18條之規定，且衛生福利部食物
    藥物管理署108年1月31日FDA管字第1089000957號函明確表
    示依據2018年美國FDA網站公布尿液中於施用大麻後可檢出
    之時限為1-7天，此乃法院辦理施用毒品案件職務上所已知
    之事實，是前揭尿液檢驗報告使用之檢驗方法已可排除毒品
    偽陽性之干擾，其檢驗結果，堪以採信；再者，前開尿液為
    抗告人親自排放且於抗告人面前封緘之事實，業經抗告人陳
    明在卷，可見抗告人確有於109年10月4日22時45分為警採尿
    回溯前7日內施用大麻之犯行，應堪認定。又抗告人前未曾
    因施用毒品案件經觀察、勒戒處分，故檢察官聲請將抗告人
    送勒戒處所觀察、勒戒，於法並無不合，應予准許，依毒品
    危害防制條例第20條第1項、觀察勒戒處分執行條例第3條第
    1項，裁定抗告人應送勒戒處所觀察、勒戒，其期間不得逾2
    月等語。
二、抗告意旨略以：本案是去年發生之事，抗告人現已無任何毒
    品施用行為，希望可以改諭知緩起訴或戒癮治療以替代勒戒
    。抗告人之母親中風、父親糖尿病、妹妹則是中度殘障，家
    庭經濟狀況除低收入外，沒有經濟支柱，而抗告人前因羈押
    近10個月，於110年8月5日始自法務部○○○○○○○○出所，故需
    要維持家裡經濟，懇請傳喚開庭云云。
三、按犯第10條之罪者，檢察官應聲請法院裁定，或少年法院（
    地方法院少年法庭）應先裁定，令被告或少年入勒戒處所觀
    察、勒戒，其期間不得逾2月，毒品危害防制條例第20條第1
    項定有明文。再者，毒品危害防制條例關於觀察、勒戒之規
    定，係一種針對施用毒品者將來之危險所為預防、矯正措施
    之保安處分，目的係為斷絕被告之身癮及心癮，而非處罰，
    雖兼具自由刑之性質，然有刑罰所不可替代之教化治療作用
    ，當無因被告個人、家庭等個別因素而得免予執行之理。而
    該條例規定之觀察、勒戒處分係屬強行規定，倘有施用毒品
    之行為，除合於同條例第21條第1項所定「於犯罪未發覺前
    ，自動向衛生福利部指定之醫療機構請求治療，醫療機構免
    將請求治療者送法院或檢察機關」之情形，或檢察官審酌個
    案情形，依同條例第24條第1項為附命完成戒癮治療等之緩
    起訴處分，可排除適用觀察、勒戒之程序外，凡經檢察官聲
    請法院裁定將被告送勒戒處所觀察、勒戒者，在檢察官並無
    違法或濫用其裁量權之情況下，法院僅得就其聲請審查被告
    是否有施用毒品之行為，以及被告是否為「初犯」，抑或觀
    察、勒戒、強制戒治執行完畢後「3年內再犯」或為「3年後
    再犯」而為准駁之裁定，並無自由斟酌以其他方式替代或得
    以其他原因免予執行之權限。　
四、經查：
　㈠抗告人於警詢時否認有於109年10月4日22時45分為警採尿前
    之某時（不含為警查獲時起至採尿之公權力拘束期間），在
    不詳處所施用大麻之犯行；惟其為警查獲後經其同意所採集
    之尿液，經送台灣尖端先進生技醫藥股份有限公司以酵素免
    疫分析法(EIA)初步檢驗，再以氣相層析質譜儀法(GC/MS)確
    認檢驗結果，確呈大麻代謝物陽性反應等情，有勘察採證同
    意書、臺北市政府警察局偵辦毒品案件尿液檢體委驗單、台
    灣尖端先進生技醫藥股份有限公司109年10月16日濫用藥物
    檢驗報告等件在卷可佐（見毒偵卷第15、19、22頁），而以
    酵素免疫分析(EIA)等方式為初步篩檢者，固具有相當程度
    偽陽性之可能，惟如以氣相層析質譜儀（GC/MS）作為確認
    檢驗之方式，均不致產生偽陽性反應，此為毒品檢驗學之常
    規，亦為法院辦理相關違反毒品危害防制條例案件所知悉，
    已具相當之公信力。據上，堪認本件應可排除偽陽性反應產
    生之可能，足徵抗告人確有前開施用第二級毒品大麻之犯行
    。又抗告人前未曾因施用毒品案件而接受觀察、勒戒處分，
    有本院被告前案紀錄表存卷可憑，原審依檢察官所請，援依
    毒品危害防制條例第20條第1項、觀察勒戒處分執行條例第3
    條第1項之規定，裁定令抗告人入勒戒處所觀察、勒戒等，
    核其認事用法，於法並無不合。
　㈡抗告人徒以前揭情詞為辯，惟查：
　⒈依毒品條例第20條第1項、第3項及第24條第1項規定，係採行
    「觀察、勒戒」與「附命完成戒癮治療等之緩起訴」並行之
    雙軌模式，並無「附命完成戒癮治療等之緩起訴」應優先於
    「觀察、勒戒」之強制規定。揆諸前揭說明，檢察官對施用
    毒品之被告，究應採行附命完成戒癮治療等之緩起訴處分，
    或向法院聲請觀察、勒戒之處遇措施，要屬檢察官之裁量職
    權，原則上本非法院所得置喙。　　
　⒉再者，檢察官適用刑事訴訟法第253條之1第1項及第253條之2
    對被告為緩起訴處分時，另應「參酌刑法第57條所列事項及
    公共利益之維護」，並「認以緩起訴為適當」者，始得為之
    ，似可認檢察官應以向法院聲請觀察、勒戒為原則，於例外
    符合上揭緩起訴處分之要件時，始得另為附命完成戒癮治療
    之緩起訴處分。而檢察官是否適用上開規定對被告為緩起訴
    處分，自得本於上開規定及立法目的，妥為斟酌、裁量，始
    予決定。其裁量之結果，如認適於對被告為緩起訴處分者，
    固須於緩起訴處分中說明其判斷之依據，惟其如認為應向法
    院聲請觀察、勒戒者，此時因係適用原則而非例外，自無須
    贅餘交代不適於為緩起訴處分之理由。況本件檢察官亦業依
    聲請當時之情狀，於聲請書內具體敘明抗告人另涉有殺人案
    件，經臺灣臺北地方檢察署檢察官以109度偵字第32351號提
    起公訴，有全國刑案資料查註表、本院被告前案紀錄表可憑
    ，足見其有不能依規定及指定時間接受治療而不適合為附命
    完成戒癮治療之緩起訴處分之情事，當以觀察、勒戒程序始
    能收助其戒除毒品之效，是應以機構內處遇之方式較為適當
    ，因而逕向法院聲請觀察、勒戒；原審就此依檢察官之聲請
    ，綜合審酌後予以裁定，衡情尚無不當，核無裁量濫用或裁
    量怠惰之情形。至抗告人所稱家庭、經濟狀況等個人因素，
    並非審酌應否免予執行觀察、勒戒之考量事由。
　⒊末按裁定因當庭之聲明而為之者，應經訴訟關係人之言詞陳
    述；又為裁定前有必要時，得調查事實，刑事訴訟法第222
    條定有明文。是裁定與判決不同，以不經言詞陳述為原則，
    除有上揭所列或刑事訴訟法第十章與被告羈押相關之裁定等
    情形外，並無須經當事人言詞陳述之規定，均依書面審理（
    最高法院102年台抗字第368號裁定意旨參照）；綜觀毒品危
    害防制條例並未明定法院須經開庭審理程序，始得為觀察、
    勒戒之裁定，此與刑事訴訟法規定羈押、審判程序需先行訊
    問被告之法定程序原則有別，此為立法者依據所涉被告與公
    益等權益輕重，為各項權衡之立法裁量結果，並未違反人民
    訴訟權的保障，與憲法尚無牴觸。是以本院無再傳喚抗告人
    開庭之必要。抗告人聲請到庭陳述，自非有據。
五、綜上所述，原審以抗告人未曾因施用毒品案件經觀察、勒戒
    處分，因而依檢察官之聲請，裁定令抗告人入勒戒處所觀察
    、勒戒，核其認事用法，並無違誤或不當。抗告人猶執前詞
    提起抗告，為無理由，應予駁回。
據上論斷，應依刑事訴訟法第412條，裁定如主文。
中　　華　　民　　國　　110 　年　　12　　月　　9 　　日
                  刑事第十六庭  審判長法　官  葉騰瑞
                                      法　官  王耀興
                                      法　官  古瑞君
以上正本證明與原本無異。
不得再抗告。
                                      書記官  林君縈
中　　華　　民　　國　　110 　年　　12　　月　　10　　日